【裁判字號】    98,簡,379
【裁判日期】    980909
【裁判案由】    所得稅法
【裁判全文】
臺北高等行政法院判決
                                       98年度簡字第379號
原      告  甲○○○
訴訟代理人  李迎新（會計師）
被      告  財政部臺北市國稅局
代  表  人  乙○○（局長）住同上
上列當事人間所得稅法事件，原告不服財政部中華民國98年6 月
15日台財訴字第09800240940 號（案號：第00000000號）訴願決
定，提起行政訴訟，本院判決如下：
    主  文
原告之訴駁回。
訴訟費用由原告負擔。
    事實及理由
一、程序事項：
    本案原告爭訟之裁罰金額為新臺幣（下同）100,800 元，未
    超過20萬元。而司法院曾於民國（下同）92年9 月17日以（
    92）院台廳行一字第23681 號令，依行政訴訟法第229 條第
    2 項之規定，將行政訴訟法第229 條第1 項之簡易案件金額
    （價額）自3 萬元，提高為20萬元。故本案應認合於行政訴
    訟法第229 條第1 項第1 款「關於稅捐課徵事件涉訟，所核
    課之稅額在新臺幣20萬元以下（原為3 萬元，現提高為20萬
    元）而涉者」之規定，應依簡易訴訟程序進行之。
二、事實概要：
    原告係文鴻貿易股份有限公司（下稱文鴻公司）負責人，亦
    即所得稅法第89條所稱扣繳義務人，該公司95年度給付訴外
    人即非中華民國境內居住之個人嚴伊雯營利所得336,168 元
    ，應扣繳稅款100,850 元，自行申報股利憑單，未依所得稅
    法第88條及第92條辦理扣繳，經被告所屬大同稽徵所查獲，
    責令原告限期補繳應扣未扣之稅款100,850 元及更正扣繳申
    報資料，原告依限繳納稅款及辦理更正申報，被告乃依所得
    稅法第114 條第1 款規定，按應扣未扣稅款處以1 倍之罰鍰
    計100,800 元（計至百元止）。原告不服，申請復查，經被
    告98年3 月19日財北國稅法二字第0980214537號復查決定書
    駁回；原告仍不服，向財政部提起訴願，遭決定駁回後，遂
    向本院提起本件行政訴訟。
三、本件原告主張：
  (一)查文鴻公司股東嚴伊雯雖於多年前至美國讀書後居於該地，
    惟仍持有中華民國護照、身分證，在台灣有房地產及住居所
    ，且每年度均回台灣省親及處理事務，惟相關戶政單位在未
    通知當事人及戶長之情況下，逕行將嚴伊雯之戶籍予以除戶
    ，故嚴伊雯自己並不知已經被除戶之事，否則，渠回國之時
    亦可立即辦理恢復戶籍之事宜。因原告及文鴻公司亦不知情
    ，亦未收到訴外人嚴伊雯已遭除戶之通知，僅知悉其每年均
    曾在國內居住，故每一年度均依法按在中華民國境內居住之
    個人扣繳方式辦理扣繳及申報扣繳憑單，故未依非中華民國
    境內居住之個人扣繳方式辦理扣繳及申報扣繳憑單，非為可
    歸責於原告及文鴻公司之故意及過失，依行政罰法第7 條之
    規定，實不應加以課處罰鍰。
  (二)依據司法院釋字第198 號解釋，認國民在中華民國境內有居
    住所，縱未居住滿183 天，亦應認其為「中華民國境內居住
    之個人」，因而原告依照「中華民國境內居住之個人」之扣
    繳規定辦理扣繳申報並無違誤，而不應依照「非中華國境內
    居住之個人」之扣繳方式辦理，原處分、復查決定及訴願決
    定認事用法，顯有違誤等情。並聲明求為判決撤銷原處分、
    復查決定及訴願決定。
四、被告則以：
  (一)按行為時所得稅法第7 條規定：「……（第2 項）本法稱中
    華民國境內居住之個人，指左列兩種：一、在中華民國境內
    有住所，並經常居住中華民國境內者。二、在中華民國境內
    無住所，而於一課稅年度內在中華民國境內居留合計滿183
    天者。（第3 項）本法稱非中華民國境內居住之個人，係指
    前項規定以外之個人。」第88條第1 項第1 款規定：「納稅
    義務人有下列各類所得者，應由扣繳義務人於給付時，依規
    定之扣繳率或扣繳辦法，扣取稅款，並依第92條規定繳納之
    ：一、公司分配予非中華民國境內居住之個人……之股利淨
    額；……。」第89條第1 項第1 款規定：「前條各類所得稅
    款，其扣繳義務人及納稅義務人如左：一、公司分配予非中
    華民國境內居住之個人……之股利淨額；……其扣繳義務人
    為公司……負責人；……。」第92條第2 項規定：「非中華
    民國境內居住之個人，……有第88條規定各類所得時，扣繳
    義務人應於代扣稅款之日起10日內，將所扣稅款向國庫繳清
    ，並開具扣繳憑單，向該管稽徵機關申報核驗。」第114 條
    第1 款規定：「扣繳義務人如有左列情事之一者，分別依各
    該款規定處罰：一、扣繳義務人未依第88條規定扣繳稅款者
    ，除限期責令補繳應扣未扣或短扣之稅款及補報扣繳憑單外
    ，並按應扣未扣或短扣之稅額處1 倍以下之罰鍰。……」。
    次按行為時各類所得扣繳率標準第3 條第1 項第1 款規定：
    「納稅義務人如為非中華民國境內居住之個人，……按下列
    規定扣繳：一、非中華民國境內居住之個人，如有公司分配
    之股利，……按給付額……扣取30% 。……」
  (二)查訴外人嚴伊雯94年7 月23日出境後，於97年2 月14日始入
    境，且其81年2 月25日遷出國外，81年12月21日遷出登記，
    95年度未入境居留，足認其95年度生活及法律關係之重心並
    不在國內，有中外旅客入出境紀錄、護照影本及除戶戶籍謄
    本資料可稽，依首揭規定，核非屬中華民國境內居住之個人
    ，應適用非居住者規定課稅。又原告與嚴伊雯係母女，原告
    申稱不知嚴伊雯有無戶籍，違反常情。文鴻公司95年度給付
    嚴伊雯股利，依首揭標準規定，原告應按給付額扣取30% 扣
    繳稅款，被告責令其補繳應扣未扣稅款及更正扣繳申報資料
    並無不合，又其已依規定期限補繳應扣未扣稅款及辦理更正
    申報，被告按應扣未扣稅款處1 倍罰鍰，經核並無違誤等語
    ，資為抗辯。並聲明求為判決駁回原告之訴。
五、
  (一)在給定「原告為營利事業文鴻公司發放營利所得時之扣繳義
    務人」之確定事實基礎下，本案之爭點有二，分別為：
    1.客觀上言之，95年間自文鴻公司受配營利所得之嚴伊雯，
      其稅捐主體之類別屬性是否為「非中華民國境內居住之個
      人」，致使原告產生就源扣繳之義務。
    2.若上開爭議之判斷結論為原告有扣繳義務存在，而原告又
      未予扣繳，則就從責任之角度言之，其主觀上有無故意過
      失，而需承擔行為時所得稅法第114 條第1 款前段之違章
      責任。
  (二)而以上二項爭點，本院之判斷結論如下：
    1.第一項爭點之部分：
      (1)上開第一項爭點之規範判準為所得稅法第7 條第3 項之
        規定，其條文明定「本法稱非中華民國境內居住之個人
        ，係指前項（第2 項）規定以外之個人。」而同條第2
        項則規定：「本法稱中華民國境內居住之個人，指左列
        兩種：一、在中華民國境內有住所，並經常居住中華民
        國境內者。二、在中華民國境內無住所，而於一課稅年
        度內在中華民國境內居留合計滿一百八十三天者。」
      (2)原告主張嚴伊雯在中華民國境內有「住所」，符合所得
        稅法第7 條第2 項第1 款之規定，故不符同條第3 項所
        稱「非中華民國境內居住個人」之定義。
      (3)但查「住所」之定義為「主觀上有久住之意思，客觀上
        住於一定之地域，而為自然人之活動中心」，與有無戶
        籍之設立並無線性對應關係（戶籍只是辨識住所的重要
        標籤，而不是認定住所之惟一判準）。本案原告既然自
        承嚴伊雯「定居」美國，不過會回台省親及處理事務，
        則在我國民法採取單一住所主義（民法第20條第2 項參
        照）之法制現狀下，嚴伊雯之住所並非在中華民國境內
        應可清楚判定。從而原告前開主張顯非可採。
    2.第二項爭點部分：
      原告既然知悉嚴伊雯定居美國，且卷內又無嚴伊雯在我國
      報繳個人綜合所得稅之記錄，則依日常經驗法則觀之，原
      告應知嚴伊雯在稅捐法制上已不類似於按期申報稅捐之國
      內居民，而有就源扣繳之實證需求，其聲稱不知此等實證
      上之常識，不惟有違常情，就算其真有不知，則從其擔任
      公司負責人之社會成員角色層次而言，亦存有「超越承擔
      過失」，故其違章事實難以不具責任而予免除。
  (三)總結以上所述，做為本案爭訟程序標的之裁罰處分客觀上於
    法無違，訴願決定予以維持亦無違誤，原告訴請撤銷為無理
    由，應予駁回。
六、據上論結，本件原告之訴為無理由，依行政訴訟法第233 條
    第1 項、第236 條、第98條第1 項前段，判決如主文。
中    華    民    國    98    年    9     月    9     日
                    臺北高等行政法院第六庭
                                    法  官  帥  嘉  寶
上為正本係照原本作成。
本件以訴訟事件所涉及之法律見解具有原則性者為限，始得於本
判決送達後20日內向本院提出上訴狀並表明上訴理由，如已於本
判決宣示後送達前提起上訴者，應於判決送達後20日內補具上訴
理由（均按他造人數附繕本），且經最高行政法院許可後方得上
訴。
中    華    民    國    98    年    9     月    9     日
                                    書記官  陳  可  欣


司法院資訊處製作；財團法人民間司法改革基金會備份。
